【裁判字號】    96,上易,282
【裁判日期】    970701
【裁判案由】    返還停車位
【裁判全文】
臺灣高等法院臺中分院民事判決         96年度上易字第282號
上  訴  人  丁○○
訴訟代理人  李效文律師
複代理人    丙○○
被上訴人    戊○○
訴訟代理人  李仲景律師
複代理人    甲○○
複代理人    己○○
上列當事人間請求返還停車位事件，上訴人對於中華民國96年8
月2日臺灣臺中地方法院第一審判決（95年度訴字第1437號），
提起上訴，本院於97年6月17日言詞辯論終結，判決如下：
    主  文
原判決廢棄。
被上訴人應將坐落台中市○○○段第808、815地號土地上建號84
28之地下室如附圖編號22號停車位，遷交予上訴人。
第一、二審訴訟費用由被上訴人負擔。
    事實及理由
一、上訴人主張：伊之前手即訴外人沈何瑞玉於民國（下同）83
    年間經由法院拍賣取得原為訴外人陳正勳於78年間向起造人
    弘茂建設股份有限公司（下稱弘茂公司）所購得之陽光綠意
    公寓大廈第10層之公寓即門牌號碼台中市○區○○街384號
    10樓之4（建號為同區○○○段8419號），及其基地即同段
    808地號土地之應有部分207/10000，及系爭大廈共同使用部
    分（座落同段808、815地號，另編建號8428號，面積1498.9
    2平方公尺）之應有部分359/10000。嗣上開不動產由訴外人
    即伊岳母沈何瑞玉於91年11月13日以買賣為原因移轉登記予
    伊所有。陳正勳於購入系爭房屋之同時，並購入系爭建物地
    下室第22號停車位，該停車位為起造人弘茂公司將地下室部
    分面積合計971.64平方公尺劃設停車位配售予住戶使用，全
    體購買停車位之住戶並皆由該公司按配售停車位面積大小所
    占地下室面積比例而為公共設施即建號8428號之增加持分登
    記，而交由各購入車位者分管而占有，該公寓大廈公共設施
    中地下室停車場之使用，因而存有「停車位之專用權應辦理
    公共設施建號麻園頭段第8428之持分移轉登記」之分管契約
    ，此為取得該車位專用權之條件，該車位使用權為所有權之
    積極權能之一，不得與所有權分離而單獨為買賣之標的物，
    而伊繼受沈何瑞玉而一併取得表徵該停車位之公共設施持分
    ，雖法院拍賣時未特別標示該建物附有停車位，依上揭地下
    室車位共同使用部分與建物專有部分具有密不可分主從關係
    之特性，伊自亦已取得上開分管契約所規範之系爭停車位所
    有權及使用權。詎自沈何瑞玉取得系爭所有權迄今，被上訴
    人均以陳正勳已於81年間另將系爭車位使用權讓售予其夫莊
    欽智，莊欽智再於94年間賠與被上訴人為由，而占有使用系
    爭停車位，而損害伊之權利。按系爭建物停車場公共設施部
    分，全體住戶有分管契約，約定「停車位之專用權應辦理公
    共設施建號麻園頭段8428之持份移轉登記」，陳正勳買賣系
    爭車位未依分管契約辦理公共設施持份移轉登記，不具對抗
    之效力，且因違反分管契約，而不得取得系爭車位使用取得
    物權者之權利。而被上訴人因贈與關係而依分管契約取得系
    爭車位，依大法官會議釋字第349號解釋意旨，無善意第三
    人之適用。再者，觀諸有購買車位之住戶皆由弘茂公司按車
    位面積佔地下室面積比例而為公共設施即建號8428號之增加
    持份登記（例如：陳正勳之公共設施持份，因購買系爭車位
    由207/10000增加為359/10000；被上訴人之公共設施持份，
    因購買6號車位，由130/10000增加為277/10000），而被上
    訴人之公共設施持份並未增加，是其主張取得系爭車位云云
    ，並不實在。而伊已取得該車位表徵之公共設施持份，符合
    上開分管契約所規定使用車位專用權條件，仍應認伊已取得
    系爭車位等情，爰依民法第767條、第821條、第184條第1項
    等規定，提起本件訴訟，求為命被上訴人應將坐落上開808
    、815號土地上建號8428即門牌號碼台中市○○街384號等建
    物（系爭大廈）之地下室編號22號停車位，遷交予上訴人及
    其他共有人全體之判決。
二、被上訴人則以：(一)系爭停車位並非法定停車位，而係建商事
    後增加之非法私設停車位，是以法定停車位於原始分配公共
    設施持分時為有持分之停車位，增設之系爭停車位因係非法
    ，故無持分，該管車位之使用權自可單獨自由買賣，只要為
    同棟公寓大廈之住戶，即可買受，無須增加持份登記，持份
    增加與購買車位無關。而伊亦為系爭大廈之區分所有權人，
    系爭車位係陳正勳於81年出售予伊夫莊欽智，伊夫莊欽智又
    於94年9月間贈與予伊。上開強制執行之拍賣標的不及於車
    位，上訴人無法證明沈何瑞玉經法院拍賣取得陳正勳所有主
    建物及公共設施應有部分時，亦取得系爭車位之使用權。(二)
    土地登記規則第94條固為區分所有權與公共設施利用權一體
    性之具體明文，據此，「專有部分」與「共用部分之應有部
    分」應一併移轉。惟，因系爭車位屬約定專用部分，本質為
    使用權，係隨分管契約變動，僅係共用部分「約定專用或分
    管主體」之變更，原則上，喪失或取得車位之分管主體，並
    不因而喪失或增加其共用部分之應有部分。雖「專有部分」
    與「共用部分之應有部分」之變動，連帶可能使受讓者繼受
    分管主體，但若讓與者先將車位轉讓其他區分所有權人、再
    轉讓其專有部份，則因分管契約變動、讓與者喪失車位之分
    管地位，受讓專有部分之人，雖同時亦受讓共用部分之應有
    部分，但並未取得車位之使用權。從而，「專有部分」與「
    共用部分之應有部分」雖須一併移轉，但約定專用之車位使
    用權，並不當然隨同移轉。伊合法取得系爭車位使用權，雖
    共用部分之應有部分未移轉登記予伊，依上開說明，亦非無
    權使用。(三)依司法院大法官會議第349號解釋之反面解釋，
    受讓人須在不知或非可得而知分管契約之情形，始可主張善
    意，不受前手及其他共有人分管契約之拘束。本件上訴人對
    於系爭車位之分管契約既已知悉，且係可得而知分管契約之
    情形，自不得主張其為善意；(四)依上訴人主張，縱或能夠證
    明其關於系爭建物公設施持分之移轉與車位使用權之買賣間
    確有關聯，惟亦無法據此證前開伊使用之系爭停車位即屬其
    所有公設持分下之停車位。況伊已購入系爭車位之使用權，
    而具有使用系爭車位之合法權源，是上訴人請求伊遷讓系爭
    車位，為無理由等語，資為抗辯。
三、原審法院審理後，斟酌兩造之主張及攻擊防禦方法之結果，
    認被上訴人乃系爭車位所在系爭大廈之住戶，本係該大廈公
    共設施（含車位）之共有人，既因受讓系爭車位使用權（即
    變更公共設施分管契約），而依分管契約取得系爭車位之單
    獨使用權利，並非無權占有。從而上訴人基於民法第 767條
    、第 821條及第 184條之法律關係，請求被上訴人返還系爭
    車位予上訴人及其他共有人，為無理由，應駁回其訴。而為
    上訴人敗訴之判決。上訴人不服，提起上訴，聲明求為判決
    ：(一)原審判決廢棄。(二)被上訴人應將坐落上開808、815號土
    地上建號8428之地下室編號22號停車位，遷交予上訴人及其
    他共有人全體。(三)第一、二審訴訟費用由被上訴人負擔。被
    上訴人則答辯聲明求為判決：(一)上訴人之上訴駁回。(二)第一
    、二審訴訟費用由上訴人負擔。
四、兩造不爭執之事項
  (一)陳正勳於78年間，向弘茂公司購得系爭大廈門牌號碼：台中
    市○○街384號10樓之4之房屋專有部分及系爭停車位之使用
    權【參見原審法院卷第25、66、82頁】。
  (二)系爭大廈地下室停車位公共設施（全體共有人間）存有分管
    契約【參見原審法院卷第76、83頁】。
  (三)陳正勳於81年4月14日將系爭停車位使用權出售予莊欽智。
    而莊欽智於94年9月間贈與予被上訴人【參見原審法院卷第
    66、82頁】。
  (四)台中市○○街384號10樓之4之房屋專有部分及公共設施部分
    ，於83年間由沈何瑞玉經法院拍賣取得，並於91年間移轉所
    有權登記予上訴人【參見原審法院卷第25、66、82頁】。
  (五)上訴人自91年間迄今均無法使用系爭停車位【參見原審法院
    卷第25頁】。
  (六)被上訴人就系爭停車位沒有辦理公共設施應有部分增加登記
    【參見原審法院卷第76、83頁】。
  (七)被上訴人亦為系爭大廈之區分所有權人，其公寓門牌號碼為
    台中市○○街384號6樓之2，共同使用部份之權利範圍為277
    /10000。又被上訴人另購買地下室編號6停車位（使用權）
    。
五、查本件上訴人為門牌號碼：台中市○○街384號10樓之4區分
    所有建物所有權人，被上訴人為門牌號碼：台中市○○街38
    4號6樓之2區分所有建物之所有權人；上訴人與被上訴人各
    別擁有該大廈之共同使用部分，係另編8428建號，面積為14
    98.92平方公尺，上訴人之權利範圍為359/10000，被上訴人
    之權利範圍為277/10000；又系爭停車位係設置於上開共同
    使用部分之地下室，該地下室乃與屋頂突出物及華美街384
    號1-12層等公共設施共屬該8428號建號建物之一部分等情，
    為兩造所不爭執，並有上訴人提出及台中市西區公所函送之
    建物登記謄本在卷可稽（見中簡2324號卷第17-19頁及外放
    資料），是兩造均為系爭大廈之區分所有權人，且為該共同
    使用部分之共有人，固堪認定。又上訴人主張其所有系爭建
    物含8428號公共設施應有部分359/10000之權利，係其前手
    沈何瑞玉於83年經法院拍賣而取得，再移轉登記予伊，而該
    建物含8428號公共設施權利範圍359/10000係訴外人陳正勳
    於78年間向起造人弘茂公司所購得，其中公共設施中359/10
    000包括編號22之停車位使用權，共有人間因而有分管契約
    （協議）等情，被上訴人辯稱：伊所有上開第22號停車位係
    其配偶莊欽智於81年間即向陳正勳所購得，但未據辦理公共
    設施持分之增加（變更）登記等情，各據提出拍賣不動產權
    利移轉證書、建物登記謄本、（車位）讓渡書影本各乙件在
    卷（見中簡2324號卷第23-25頁、33-35頁），固亦堪信為真
    。依上，兩造所爭，厥為系爭停車位之性質與系爭建物所有
    權間之關系如何？該分管契約（協議）之前提要件及內容為
    何？上訴人取得系爭建物及公共設施部分359/10000之物權
    ，是否併取得系爭車位之使用權？被上訴人僅依讓渡書（債
    權契約）取得系爭車位之使用權，能否對抗取得物權之上訴
    人？等端。茲分別審究判斷如下：
  (一)按公寓大廈之共用部分，係指公寓大廈專有部分以外之其他
    部分及不屬專有之附屬建築物，而供共同使用者而言；各區
    分所有權人按其共有之應有部分比例，對建築物之共用部分
    及其基地有使用收益之權，但另有約定者從其約定，公寓大
    廈管理條例第3條第4款、第9條第1項分別定有明文。而所謂
    另有約定者，包括同法第3條第5款所定共用部分經約定供特
    定區分所有權人使用之約定專用部分在內。是公寓大廈之公
    共設施，倘經區分所有權人約定為特定區分所有權人專用，
    則該區分所有權人使用該特定專用部分，即屬有權使用。次
    按公寓大廈之地下室停車位，有僅就地下室停車位部分獨立
    編列建號而不與其他公共設施編列同一建號者；有與其他公
    共設施（例如頂樓等）共同編列同一建號者。前述第一種地
    下室停車位，倘區分所有權人不需停車位，即不須購買該地
    下室共同使用部分即該獨立建號之應有部分；第二種地下室
    停車位因全部公共設施編列同一建號，屬同一不動產，則區
    分所有權人縱未購買停車位，惟因持有公共設施應有部分，
    而應有部分係抽象存在於全部共有物上，故其應有部分亦及
    於地下室停車位部分。又按公寓大廈各區分所有權人（公共
    設施之共有人）對於停車空間等公共設施部分，如已協議依
    分管契約由特定共有人占有使用公共設施之特定部分，其約
    定分管之內容，原則上固不以按共有人之應有部分比例為限
    ，特定共有人單獨占有使用部分較應有部分換算為多為少，
    均無不可（參見公寓大廈管理條例第9條第1項但書）。是公
    寓大廈各區分所有權人（公共設施之共有人）間變更分管契
    約內容，改定特定公共設施（如特定停車位）之使用權人時
    ，自不以同時移轉調整公共設施之應有部分為必要。次按共
    有物分管契約不以共有人明示之意思表示為限，共有人默示
    之意思表示，亦包括在內。而所謂默示之意思表示，係指依
    共有人之舉動或其他情事，足以間接推知其效果意思者而言
    。倘地下室登記為共有，由共有人全體劃分停車位分別停車
    使用者，固應視為全體共有人就該地下室有分管之約定（最
    高法院87年度台上字第1359號、81年度台字第1060號判決參
    照）。惟關於其分管契約（協議）之前提要件及內容如何，
    與所有權關於公共設施之應有部分比例是否相結合，則屬事
    實問題，應就個案情形而斷。次按，苟將停車位與公共設施
    面積併同登記為一建號，由區分所有建物全部共有，但由買
    車位者持有較多應有部分，乃是一種「大公」登記辦法。因
    此公寓大廈區分所有建物之買賣，若已由建商或起造人與各
    承購戶定明停車位之使用權，當可解釋為係一種共有物之分
    管契約，有拘束各該分管契約當事人之效力。此所謂「共有
    」性質上係屬「互有」，各共有人對其共有部分，雖可依共
    有部分之經濟目的使用該共有部分，但不得請求分割，且與
    區分所有之專有部分同其命運，不得與其專有部分分離而為
    單獨所有權之處分（最高法院87年台上字第2547號判決要旨
    參照）。是於上開情形，當事人間關於車位使用權之買賣讓
    渡，僅止於債權關係，買賣者所取得，只為使用權而非所有
    權，基於債權相對性之原理，僅具債權效力者，自不得對抗
    已取得物權者，此並迭據最高法院闡釋甚明可參（87年台上
    字第2199號、87年台上字第2547號判決要旨參照）。查本件
    綠意公寓大廈」地下室停車場經台中市政府核准之停車位有
    17個，且均為法定停車位，系爭編號22號停車位並非合法之
    停車位，有台中市政府96年6月15日府都管字第0960129182
    號函附於原審卷可憑。而觀系爭公寓大廈全部公共設施只編
    列一個建號即8428號，而地下室停車位係附屬於上開建號建
    物上，則包括停車位之共同使用部分係屬全體住戶所共有，
    自為上開所述第二種停車位之性質。是系爭停車位既係共同
    使用部分，若無將之約定由何共有人專用，自應為全體住戶
    所共有。易言之，系爭大樓何共有人得專用系爭停車位，端
    視該大樓是否訂有分管協議（契約）而定。本件系爭建物地
    下室停車場全體住戶間有分管之約定，固據證人即系爭公寓
    大廈管理委員會總幹事吳桂森於原審法院審理時證述明確（
    見該院96年3月12日言詞辯論筆錄），復有陽光綠意公寓大廈
    管理委員會組織章程及住戶規約、上訴人所提出之管理室繪
    製地下停車場停車位使用一覽圖、車位使用人登記表附卷可
    憑，且為兩造所不爭執，是陽光綠意公寓大廈之全體住戶就
    地下室停車場之使用自應依分管契約之約定使用。惟關於該
    分管契約（協議）之具體內容如何，並無各共有人簽立之直
    接文件可據，購買車位者，其關於公共設施之持分有無增加
    ，證人吳桂森並不明瞭，此亦據其供明在卷（見原審卷第89
    頁）。是關於本件之分管契約（協議）之具體內容如何，自
    應予以探究，始可判斷兩造之權利義務究應如何規範，而非
    不分其具體內容如何，而率依首揭之一般原則決之。茲查，
    本件「陽光綠意大廈」於起造人弘茂公司請照建築完成建築
    時，原即建有包括系爭停車位在內之41個停車位，此有台中
    市西區區公所所檢送之台中市政府（78）中工使字第1448號
    使用執照名冊在卷可稽。而弘茂公司最初關於公共設施分配
    之比例，原未將車位面積比例計入，嗣經購入車位者異議，
    乃為更正，而依各車位面積佔公共設施之比例計入，而以登
    記原因為「更正」之方式，正式為建物之變更登記，是上訴
    人前手陳正勳關於系爭建物之公共設施持分，乃由原有之20
    7/10000增加為359/10000，被上訴人關於其購入之物配售編
    號6號車位而增加公共設施之持分，由130/10000增為277/10
    000，其他配售車位者亦然，等情，有上訴人提出之建築改
    良物登記申請書，公共設施分配（協議）書，建築改良物登
    記簿，登記原因為「更正」之建物登記謄本等影本在卷可按
    （見中簡2324號卷第9-22頁），並為當時負責為弘茂公司辦
    理變更登記之代書乙○○於本院準備程序中到庭供證明確（
    見本院卷第152-154頁），即當時配售車位之住戶陳正勳、
    雷儀琳於原審到庭，亦皆供稱配售車位者關於公共設施之持
    分比例確因此增加無訛（見原審卷第26頁、第144頁）。是
    則，本件「陽光綠意公寓大廈」乃將停車位公共設施面積併
    同登記為一建號，由區分所有建物全部共有，但由買車位者
    持有較多應有部分，乃是一種「大公」登記辦法，而由建商
    弘茂公司於出售房屋同時配售如上開使用執照名冊所特定編
    號停車位之方式明定停車位之使用權，而形成就該大廈公共
    設施地下室停車位之分管契約（協議）。是依該出售及配售
    房屋外停車位之最初分管契約之具體內容及原意，乃以購入
    停車位而就公共設施停車位所在地下室有較多持分為必要，
    故該公共設施應有部分多寡乃可公示表徵分管契約車位之有
    無，分管契約自係從屬於該因配售車位而增加之應有部分之
    中，自不可偏離於分管契約與應有部分之關係而單獨為車位
    之出售讓與，此庶為上開最高法院所揭之重要法則。是本件
    分管契約乃應與因配售停車位而增加之公共設施應有部分相
    結合，證人吳桂森所證及被上訴人所舉其配偶主導之該公寓
    大廈2006管委會出具之分管說明，認系爭車位之買賣與應有
    部分之登記無涉，而得單獨買賣讓與，顯屬曲解該件分管契
    約形成之具體內容，而就該分管之法律事實為錯誤之解讀，
    自不可取，而以上訴人所為系爭大樓停車位之買賣讓與應與
    相關公共設施應有之移轉登記相結合，始符合上開分管契約
    所定使用車位專用權條件之主張為正確可採。
  (二)綜上，上訴人之前手於法院拍賣而取得系爭建物及公共設施
    之全部應有部分，雖應買公告上未註明有停車位，但既含上
    開8428號之地下室所屬車位之應有部分一併移轉予之，再移
    轉予上訴人，上訴人已取得該車位表徵之公共設施應有部分
    ，即符合上開分管契約所規定使用停車位專用權之條件，而
    具物權之效力（此情形乃與台灣高等法院94年度上易字第41
    7號及最高法院87年台上字第2547號判決事例及意旨相同）
    。而被上訴人所取得之系爭車位使用權，乃屬該公共設施（
    所有權）應有部分之重要權能之一，只以買賣契約（即讓渡
    書）之債權關係而取得，依債之相對性原理，自不能對抗已
    取得物權之上訴人，且其占有該停車位，並與弘茂公司配售
    停車位時所形成之分管契約本旨有違，是本件上訴人依民法
    第767條、184條第1項之法律規定，請求被上訴人應遷返還
    系爭車位予伊，自屬依法有據，應予准許。又公寓大廈區分
    所有權人共有之共用部分設置之停車場，如有分管之特約，
    區分所有權人將其分管停車位相對應之共用部分之應有部分
    移轉所有權予他區分所有權人，其分管契約對於受讓人繼續
    存在；該受讓人嗣將其專有部分所有權移轉於他人，依公寓
    大廈管理條例第四條第二項規定，其所屬共用部分之應有部
    分應隨同移轉，縱就與其分管停車位相對應之共用部分之應
    有部分未辮理所有權移轉登記，亦應認其已歸該他人取得所
    有權，繼受分管契約。而共有人就共有物分管之部分，有單
    獨之管理權，對於無權占有或侵奪共有物者，得為自己之利
    益，為回復共有物之請求，無民法第八百二十一條但書規定
    之適用。（最高法院91年台上字第242號判決要旨參照），
    是上訴人依上開規定請求，既有理由，而受勝訴之判決，再
    併依民法第821條但書為請求部分係屬多餘之聲明，即無再
    加審究之必要。
六、綜上，上訴人依民法第767條、第184條第1項之規定請求被
    上訴人返還系爭22號停車位之訴為有理由，應予判准。原審
    失察，就本件起造人配售停車位關於大公登記之辦法就分管
    契約之本旨如何乙節，未予調查勾稽，徒以一般公共設施分
    管之法則探討兩造之關係，率認上訴人之訴為無理由，而為
    其敗訴之判決，尚有未洽。上訴論旨執以指摘原判決為不當
    ，求予廢棄改判，為有理由，爰由本院將原判決廢棄改判如
    上。
七、本件事證已臻明確，兩造其餘主張及舉證，核與判決結果無
    礙，爰不一一論列，併此敘明。
據上論結，本件上訴為有理由，依民事訴訟法第450條、第78條
，判決如主文。
中    華    民    國    97    年    7     月    1     日
                  民事第三庭    審判長法  官  陳照德
                                      法  官  李平勳
                                      法  官  朱  樑
以上正本係照原本作成。
兩造均不得上訴。
                                      書記官  陳妙瑋
中    華    民    國    97    年    7     月    4     日
                                                      Ａ


司法院資訊處製作；財團法人民間司法改革基金會備份。
